【裁判字號】    97,上訴,5747
【裁判日期】    980312
【裁判案由】    偽造文書
【裁判全文】
臺灣高等法院刑事判決                97年度上訴字第5747號
上  訴  人
即  被  告  丙○○
上列上訴人即被告因偽造文書案件，不服臺灣臺北地方法院97年
度訴字第1005號，中華民國97年10月23日第一審判決（聲請簡易
判決處刑案號：臺灣臺北地方法院檢察署97年度偵緝字第770 號
，聲請併辦案號：97年度偵緝字第453 號），提起上訴，本院判
決如下：
    主  文
原判決撤銷。
丙○○行使偽造私文書，足以生損害於他人，處有期徒刑陸月，
如易科罰金，以銀元參佰元即新臺幣玖佰元折算壹日，減為有期
徒刑參月，如易科罰金，以銀元參佰元即新臺幣玖佰元折算壹日
。
    事 實
一、丙○○與丁○○（原名：劉俊緯，所犯詐欺部分經台灣台北
    地方法院以94年度易字第2044號判處有期徒刑1 年2 月，減
    為有期徒刑7 月，並經本院以96年度上易字第3015號判決駁
    回其提起之上訴而確定）先後自南華補校轉入志仁高級中學
    職業進修學校（簡稱志仁高中）就讀，於志仁高中期間相互
    結交成為好朋友。
二、丙○○於民國92年2 、3 月間，因得知乙○○涉嫌施用毒品
    案件，經臺北市東區憲兵隊函送國防部北部地方軍事法院檢
    察署偵辦，且乙○○亟思脫免牢獄之災，竟共同意圖為自己
    不法所有，基於犯意聯絡，先由丁○○向乙○○佯稱其有管
    道可以擺平解決，乙○○遂於同年3 月23日前往臺北市○○○路與丁○○碰面，旋即搭乘丁○○駕駛之自小客車前往臺
    北市士林區○○○路與中正路口之麥當勞速食店附近與化名
    為「陳鴻德」之丙○○會面，並交付基本資料予丙○○，而
    丙○○先向乙○○偽稱其姓名為「陳鴻德」，並與丁○○共
    同向乙○○誆稱其是軍人世家，爺爺是先總統蔣公的秘書，
    與軍中有深厚的淵源，有把握可以解決此事，需新臺幣（下
    同）50萬元費用等語，致乙○○陷於錯誤，而丙○○另要求
    蔡宗軒（另經台灣台北地方法院95年度簡字第771 號判處有
    期徒刑4 月確定）開車搭載其前往取款，蔡宗軒得知上開犯
    罪計畫後，竟未拒絕，而與丙○○共同意圖為自己不法之所
    有，基於犯意聯絡，於同年3 月27日，由蔡宗軒先以電話詢
    問乙○○已否將錢準備妥後，續由蔡宗軒駕駛自用小客車搭
    載丙○○，前去接乙○○，並共同前往臺北縣某修車廠交付
    20萬元予丙○○；另於同年4 月間，乙○○在基隆市○○區
    ○○街260 號之欣欣幼稚園附近，交付10萬元與丙○○；復
    於同年4 月底5 月初，在欣欣幼稚園附近交付現金10萬元及
    面額10萬元（發票日92年4 月24日、支票號碼：GC0000000
    號）之支票1 紙予丙○○（丙○○以上所犯詐欺部分經台灣
    台北地方法院94年度易字第2044號判處有期徒刑1 年6 月，
    減為有期徒刑9 月，業經本院96年度上易字第3015號駁回上
    訴確定，等待通知執行，不在本件審理之範圍）。乙○○先
    後共交付50萬元予丙○○，為恐雙方口說無憑，乃於交付現
    金10萬元及面額10萬元支票之同時、地，要求丙○○寫下收
    據以為保障，丙○○一不做二不休，遂另行基於行使偽造私
    文書之犯意，當場訛以「陳鴻德」名義，書寫內容為「陳鴻
    德」向乙○○借款50萬元，並偽簽「陳鴻德」簽名及捺印各
    1 枚之收據1 紙，於收取上開款項後，旋交付乙○○收執以
    行使之，足以生損害於乙○○。
三、乙○○交付上開錢財予丙○○收受後，其上開所涉毒品案件
    ，仍遭軍事檢察官偵查起訴，並經國防部北部地方軍事法院
    於92年7 月2 日以92年信判字第197 號判處有期徒刑7 月，
    始知遭「陳鴻德」等詐欺取財之情事；但因遍尋「陳鴻德」
    無著，乃於92年5 月12日，偕同家屬持上開「陳鴻德」名義
    之借據，直奔丁○○（當時仍名為劉俊緯）服役之營區（海
    巡署岸巡第一總隊勤務中隊）興師問罪，丁○○因當時仍在
    營服役中，擔心東窗事發將不可收拾，乃在部隊同僚莊凱淵
    之斡旋下，依照乙○○所出示之上開「陳鴻德」名義之借據
    ，書寫其自己名義之字據，載明若「陳鴻德」未能償還50萬
    元，其願意連帶負責云云之字樣，莊凱淵並簽名於其上見證
    ；乙○○於取得丁○○所簽立之上開字據後，便將原先所持
    有之上開「陳鴻德」名義之借據交給丁○○，方便丁○○找
    尋並督促「陳鴻德」出面解決。丁○○嗣後將上開「陳鴻德
    」名義之借據交還給丙○○，丙○○隨即將該收據丟棄；丁○○於96年12月11日偵查期日，經檢察官之指示，依據其印
    象所及，仿照「陳鴻德」名義借據之樣式，當庭重新書寫一
    紙附卷。
四、案經臺灣臺北地方法院檢察署檢察官自動簽分偵查起訴。
    理  由
壹、程序部分：
    上訴人即被告丙○○對於公訴人所提之證據資料及以下本院
    作為判斷依據之各項證據資料，均同意或不爭執其證據能力
    （本院卷第28頁、第42頁反面至第43頁正面、第65頁反面至
    第67頁正面），本院審酌該等言詞供述及書面作成時之情況
    認為適當，均無不宜作為證據之情事，依刑事訴訟法第159
    條之5 規定，均得作為證據。
貳、實體部分
一、訊據被告丙○○矢口否認有何偽造私文書之犯行，辯稱：伊
    與丁○○（原名劉俊緯）為就讀志仁高中之朋友（先後自南
    華補校轉入志仁高中），而乙○○與丁○○為部隊同梯次之
    同僚，有回經丁○○之介紹方認識乙○○，丁○○稱乙○○
    在部隊中發生事情亟待找尋門徑解決，伊有找幾位軍中出身
    之人與乙○○見面吃飯，伊曾拿酒單給乙○○，乙○○所交
    給伊之金錢、支票是用以支付酒錢，並未向乙○○詐財，也
    沒有冒用「陳鴻德名義」書立借據交給乙○○云云（本院卷
    第67頁正面至反面）。
二、惟查：
（一）被告於本院第二次審理期日坦承有向乙○○拿取前揭金錢
      、支票屬實；然查伊於本院第一次審理程序則稱：沒有拿
      乙○○的錢云云，經核被告前後所供已有不符。且查被告
      朋友蔡宗軒於93年1 月30日憲兵隊詢問時指稱：渠在丙○○家中有看過丁○○，他是丙○○的小弟，於92年間某日
      ，渠有開車載丙○○去新莊，有看到丙○○和乙○○見面
      交談，並聽到乙○○有說要給丙○○金錢，但不知道金額
      多少，乙○○有說他因吸毒被抓，丙○○有說可以幫他擺
      平，渠知道乙○○先後有交給丙○○約4 、50萬元云云（
      93年度偵字第11701 號偵查卷第30頁正面至反面）。黃梓
      涵於93年1 月30日憲兵隊詢問時指稱：彼本來開設經營酒
      店，於92年5 月間，丙○○有拿本案上開面額10萬元（發
      票日92年4 月24日、支票號碼：GC0000000 號）支票及10
      萬元現金，作為酒店之加盟入股金，後來酒店在92年8月
      間結束營業，彼此就沒有再聯絡了等語（93年度偵字第11
      701 號偵查卷第25頁反面至第26頁正面）。而被告向告訴
      人詐欺取財之犯行，經台灣台北地方法院以94年度易字第
      2044號判處有期徒刑1 年2 月，減為有期徒刑7 月，並經
      本院以96年度上易字第3015號判決駁回其提起之上訴而確
      定，有該案件判決書及卷宗可憑。
（二）次查：被告上開犯罪事實，業據告訴人乙○○於92年6 月
      16日憲兵隊詢問時指稱：92年3 月間因毒品案件被查獲，
      移送北部地區軍事法院，聽說丁○○有背景，所以請其幫
      忙可否讓伊不用執行戒治，丁○○便介紹朋友「陳鴻德」
      小陳給伊認識，佯稱要擺平這件事的代價需50萬元... 交
      錢後，為保障自己，要求陳鴻德開立借據，借據內容為陳
      鴻德本人向乙○○借50萬元，大致內容如此，第3 次付款
      後聯絡不到陳鴻德，便轉而找丁○○，要求丁○○把陳鴻
      德找出來，丁○○卻表示聯絡不到陳鴻德，遂要求丁○○
      另立借據，因為發現陳鴻德所開立之借據，其姓名是假的
      ，而被告丙○○即為伊所見到的陳鴻德本人等語（93年度
      偵字第11701 號偵查卷第13至15頁）；後於原審94年度易
      字第2044號詐欺案件96年9 月5 日審理期日到庭證稱：..
      . 交錢給丙○○，好像有拿到一個收據，收據內容因太久
      忘記了，借據上的「陳鴻德」也就是小陳，借據是「陳鴻
      德」親字簽給伊的，是伊母親要陳鴻德寫收據的等語（該
      案件第251 頁至第257 頁），復於本案偵查中證稱：92年
      4 月底、5 月初在欣欣幼稚園交給丙○○10萬元支票時，
      他有開一張收據，其簽名是簽陳鴻德三字，內容大概是他
      拿到50萬元等語明確（96年度偵字第23520 號卷第5 頁）
      。並有證人李周金鳳於92年6 月7 日憲兵隊詢問時證述：
      第3 次交錢時，有要求陳鴻德寫下借據1 份為保障，但後
      來伊兒子還是接到傳票，且發現借據上所留之地址並不存
      在，方覺有異，一行人便前往海巡一總隊勤務中隊找尋丁○○求證，因認是丁○○與陳鴻德串謀好的騙局，所以要
      求丁○○立下第2 張借據，且丁○○立下借據後，有向伊
      等索討陳鴻德所立下的第1 張借據等語（見93年度偵字第
      11701號偵查卷第5 頁）；另證人甲○○於原審94年度易
      字第2044號詐欺案件96年9 月5 日審理期日到庭證稱：93
      年度偵字第11701 號卷第12頁之借據是丁○○寫的，這張
      借據上所謂的陳鴻德就是丁○○說有辦法的人，之所以叫
      丁○○寫卷內這張借據是因為之前陳鴻德寫的借據並不是
      本名，伊等拿假的借據給丁○○看，丁○○就寫卷內這張
      借據給伊等，而陳鴻德那張借據是在欣欣幼稚園交錢給丙○○時，丙○○當場給伊等之借據等語（該卷第237頁至
      第245 頁）。證人甲○○亦於本案偵查中證述：92年4 月
      底、5 月初在欣欣幼稚園，乙○○交給丙○○10萬元支票
      時，丙○○有開1 張收據給乙○○，內容有提到他跟乙○○借50萬元等語（96年度偵字第23520 號卷第5 頁）。又
      證人丁○○於92年6 月24日於憲兵隊證稱：當時乙○○說
      找不到陳鴻德，且陳鴻德所開立的借據是假的，而伊是中
      間人，應該寫下借據讓他有保障，所以伊才立下卷內此借
      據等語（93年度偵字第11701號偵查卷第20頁）；復於本
      案偵查中證稱：因為丙○○寫給乙○○的收據是假的，所
      以伊才寫了卷內之借據，當天寫的借據內容是依丙○○那
      張假收據的內容寫的，假收據上面有寫假的身分證字號、
      姓名、出生、地址等資料，那張假收據有交給伊，沒有撕
      掉，是遺失在部隊等語（96年度偵字第23520號卷第14、
      15頁）。另徵以：被告於93年1月30日憲兵隊詢問時亦不
      諱言曾寫收據交給乙○○，伊有在收據上簽名並捺指印，
      之後丁○○有把那張收據交還給伊無誤（93年度偵字第11
      701號卷第36頁反面、第38頁正面、反面）。又莊凱淵於
      93年5月24日憲兵隊詢問時陳稱：92年5月12日乙○○有帶
      人到海巡第一總隊隊部來，與丁○○談論金錢的事，彼此
      吵起來，渠便將他們帶到中山室，乙○○有說丁○○有向
      彼講「小陳」認識一些法官及檢察官之類的司法人員可以
      幫他將毒品案件的量刑減輕，但他必須付出相當的金錢，
      「小陳」曾書寫一張借據作為證明，後來他們發現給錢了
      卻一點用處都沒有，覺得自己被「小陳」、丁○○共同詐
      諞了，他們要丁○○將「小陳」找出來，後來但因聯絡不
      上，所以經渠從中協調，丁○○另外寫一張字據給乙○○
      作為保證，渠有在字據上簽名見證，乙○○他們有拿出一
      張「小陳」所寫的借據，在丁○○另外立下字據後，乙○○就將「小陳」所寫的那張收據交給丁○○保管云云（93
      年度偵字第11701號卷第64頁正面至第65頁正面）。綜上
      ，足認於丁○○立下卷內扣案之借據前，告訴人確曾收受
      1紙以「陳鴻德」名義所開立表示向乙○○先後取得50 萬
      元之收據，且係由本案被告交付予告訴人無訛。
（三）被告雖辯以收據記載金額為5 萬元且係以丙○○本人名義
      為之；然證人甲○○、李周金鳳、丁○○等人均證稱所見
      丙○○交付予告訴人之收據，內容係以「陳鴻德」名義向
      告訴人借50萬元等情，已如前述。況被告於收受告訴人因
      其詐欺、陷於錯誤而交付之金錢後，為取信於告訴人，當
      願依告訴人之要求，另行開立收據以明金錢往來之事實，
      故被告前於憲兵隊詢問中自承曾由丁○○處取回之收據1
      紙，堪信即是系爭偽以「陳鴻德」名義且表示「陳鴻德」
      向乙○○借款50萬元之收據。且查被告與丁○○為同校就
      讀志仁高中之好友，業據被告於本院第二次審理期日供述
      在卷，復有該校98年1 月15日台北市志仁學訓字第097010
      010 號函在卷可稽（本院卷第50頁），衡情若被告並未假
      冒「陳鴻德」名義向告訴人詐財，並訛以「陳鴻德」名義
      書寫借據交給告訴人，何以丁○○於歷次訊問時均就此始
      終未曾否認，並一再匿飾諉稱不知「小陳」之真實姓名？
      且何以告訴人及其家屬於憲兵隊詢問時，故意隱飾被告之
      真實本名，卻一致均指稱：「小陳」自稱是「陳鴻德」，
      致使憲兵隊調查案件憑添難度，無法直接約談被告到案說
      明？即此，是認被告前揭所辯，應屬臨訟狡飾之詞，不足
      採信。
（四）綜上所述，本件事證明確，被告犯行堪以認定，應予依法
      論科。
三、核被告所為，係犯刑法第216 條、第210 條之行使偽造私文
    書罪。偽造署押係偽造私文書之部分行為，又偽造私文書之
    低度行為為行使偽造私文書之高度行為所吸收，均不另論罪
    。被告於收受告訴人所交付之全部金錢50萬元時，原無開立
    收據之意，係因告訴人對之提出開立收據以為保障之要求後
    ，被告始起意以陳鴻德名義開立偽造之收據，其偽造私文書
    之犯行顯係屬前案詐欺犯行外之另一犯罪行為，難認與前案
    有牽連犯之裁判上一罪關係，應另予論罪科刑。
四、台灣台北地方法院檢察署檢察官以98年1 月10日北檢玲宿97
    偵26238 字第1959號函所移送併辦之97年度偵字第26238 號
    案件，經核與本案為事實上同一案件，本院均應併予審理。
五、原審對於被告予以論罪科刑，本非無見。但查，被告所偽造
    並持交給告訴人之「陳鴻德」名義之借據，於告訴人發現遭
    詐欺錢財後，因久尋不著「陳鴻德」，乃攜帶該借據前去丁○○服役營區之隊部，向丁○○興師問罪，丁○○擔心東窗
    事發將不可收拾，乃經同僚莊凱淵之斡旋，依據該借據之內
    容，書寫自己名義之字據，保證若「陳鴻德」未能清償債務
    ，其願意連帶負責，告訴人於取得丁○○所立具之字據後，
    便將「陳鴻德」名義之借據交給丁○○保管，丁○○嗣將該
    借據歸還給被告，被告隨即將該偽造之借據丟棄等情，分別
    業據告訴人、莊凱淵、丁○○、被告供述在卷，詳如前述。
    固依刑法第219 條之規定，偽造之署押不問屬於犯人與否，
    均應予宣告沒收；但查，既因本案被告所偽造之「陳鴻德」
    署押，屬於偽造「陳鴻德」名義借據之部分內容，而該偽造
    之借據，已經被告加以丟棄，則該借據上偽造之「陳鴻德」
    署押亦隨之滅失而不復存在；原審就此，於判決理由貳一（
    二）中亦有相同之載述（見判決第5 頁第1 行）；查因被告
    冒名偽造上開借據，衡情當會擔心犯行曝光，是於自丁○○
    處取回該借據，當會立即毀棄滅跡。是基此，被告所供：已
    經將借據丟棄云云，符合一般經驗法則，應足採信。原審不
    察，誤對於已經滅失不復存在之偽造之「陳鴻德」署押，加
    以宣告沒收，應有未當。綜上，被告猶執前詞提起上訴否認
    犯罪，雖非足採；但原判決既有上開可議之處，即屬無可維
    持，應由本院加以撤銷改判。爰審酌被告年輕力盛，不思正
    途，於詐欺他人財產後，另行偽造本案之借據，企圖掩蓋犯
    行，一錯再錯，實不足取，於犯後仍否認犯行，猶飾詞狡辯
    ，態度不佳，毫無悔意，暨被告犯罪之動機、目的、刺激、
    手段、生活狀況、品行、智識程度、犯罪所生之危害等一切
    情狀，量處有期徒刑6 月，並諭知易科罰金之折算標準，以
    示懲戒。查被告犯罪之時間，係在96年4 月24日以前，所犯
    符合中華民國九十六年罪犯減刑條例第2 條所定之減刑條件
    ，應依該減刑條例第2 條第1 項第3 款之規定，減其宣告刑
    二分之一，故減為有期徒刑3 月，並諭知易科罰金之折算標
    準。又關於本案上開易科罰金之折算標準，依被告於行為時
    之刑法第41條第1 項前段規定：「犯最重本刑為5 年以下有
    期徒刑以下之刑之罪，而受6 個月以下有期徒刑或拘役之宣
    告，因身體、教育、職業、家庭之關係或其他正當事由，執
    行顯有困難者，得以1 元以上3 元以下折算1 日，易科罰金
    」，又被告行為時之易科罰金折算標準，修正前罰金罰鍰提
    高標準條例第2 條前段（現已刪除）規定，就其原定數額提
    高為100 倍折算1 日，則本件被告行為時之易科罰金折算標
    準，如以銀元300 元折算1 日，經折算為新臺幣後，即應以
    新臺幣900 元折算為1 日；惟95年7 月1 日修正公布施行之
    刑法第41條第1 項前段則規定：「犯最重本刑為5 年以下有
    期徒刑以下之刑之罪，而受6 個月以下有期徒刑或拘役之宣
    告者，得以新臺幣1000元、2000元或3000元折算1 日，易科
    罰金」，比較修正前後之易科罰金折算標準，以95年7 月1
    日修正公布施行前之規定，較有利於被告等，則應依刑法第
    2 條第1 項前段，適用修正前刑法第41條第1 項前段規定，
    諭知被告之易科罰金折算標準。
六、被告前案詐欺取財罪部分，經台灣台北地方法院以94年度易
    字第2044號判處有期徒刑1 年2 月，減為有期徒刑7 月，並
    經本院以96年度上易字第3015號判決駁回其提起之上訴而確
    定在案，檢察官當應通知其到案接受執行，併此提醒。
據上論斷，應依刑事訴訟法第369 條第1 項前段、第364 條、第
299 條第1 項前段，刑法第2 條第1 項前段、第216 條、第210
條，修正前刑法第41條第1 項前段，修正前罰金罰鍰提高標準條
例第2 條前段，現行法規所定貨幣單位折算新臺幣條例第2 條，
中華民國九十六年罪犯減刑條例第2 條第1 項第3 款、第7 條、
第9 條，判決如主文。
本案經檢察官曾忠己到庭執行職務。
中    華    民    國    98    年    3     月    12    日
            刑事第九庭審判長法  官  陳貽男
                            法  官  何信慶
                            法  官  周盈文
以上正本證明與原本無異。
如不服本判決，應於收受送達後10日內向本院提出上訴書狀，其
未敘述上訴之理由者並得於提起上訴後10日內向本院補提理由書
（均須按他造當事人之人數附繕本）「切勿逕送上級法院」。
                            書記官  余姿慧
中    華    民    國    98    年    3     月    12    日
附錄：本案論罪科刑法條全文
中華民國刑法第210條
（偽造變造私文書罪）
偽造、變造私文書，足以生損害於公眾或他人者，處 5 年以下有
期徒刑。
中華民國刑法第216條
（行使偽造變造或登載不實之文書罪）
行使第 210 條至第 215 條之文書者，依偽造、變造文書或登載
不實事項或使登載不實事項之規定處斷。


司法院資訊處製作；財團法人民間司法改革基金會備份。
